【裁判字號】    98,易,3653
【裁判日期】    991228
【裁判案由】    偽造文書
【裁判全文】
臺灣臺北地方法院刑事判決              98年度易字第3653號
公  訴  人  臺灣臺北地方法院檢察署檢察官
被      告  林建宏
上列被告因偽造文書等案件，經檢察官提起公訴（98年度偵字第
19219 號），本院判決如下：
    主  文
林建宏商業負責人，利用不正當方法，致使財務報表發生不實之
結果，累犯，處有期徒刑陸月，如易科罰金，以新臺幣壹仟元折
算壹日。
    事  實
一、林建宏前因偽造文書案件，經本院判處有期徒刑3 月，甫於
    民國95年8 月25日易科罰金執行完畢。詎仍不知悔改，在其
    擔任九禾股份有限公司（址設臺北市中山區○○○路483 號
    10樓之3 ；下稱九禾公司）負責人間，為公司法第八條所稱
    之公司負責人，亦屬商業會計法所稱之商業負責人，並以製
    作其員工各類所得扣繳暨免扣繳憑單及九禾公司營利事業所
    得稅結算申報書為其附隨業務，為從事業務之人。明知黃金
    宏雖於96年10月至同年11月間，在九禾公司短暫任職，惟並
    未向九禾公司領取薪資，依法九禾公司自不得申報黃金宏之
    薪資支出，竟基於製作不實扣繳憑單、利用不正當方法使財
    務報表發生不實結果之犯意，於97年間某日，製作內容記載
    黃金宏於96年間自九禾公司領取新臺幣（下同）6,000 元薪
    資之不實事項之扣繳憑單一紙，並據以製作九禾公司之損益
    表、資產負債表等財務報表，而使損益表發生薪資支出、營
    業費用及損失總額增加、營業淨利、全年所得額減少、資產
    負債表發生股東權益減少之不實結果，並據以填具營利事業
    所得稅結算申報書，而持向財政部臺北市國稅局（下稱臺北
    市國稅局）申報九禾公司96年度營利事業所得稅而加以行使
    ，足生損害於黃金宏及稅捐稽徵機關對於稅捐管理之正確性
    ，嗣經相關稅捐稽徵機關通知黃金宏補繳上開薪資所得之綜
    合所得稅款，始悉上情（所涉違反稅捐法部分，另經臺灣臺
    北地方法院檢察署檢察官為不起訴處分確定）。
二、案經黃金宏訴由臺北市政府警察局中山分局報請臺灣臺北地
    方法院檢察署檢察官偵查起訴。
    理  由
壹、程序方面
    按被告以外之人於審判外之陳述，雖不符刑事訴訟法第159
    條之1 至第159 條之4 規定，而經當事人於審判程序同意作
    為證據，法院審酌該言詞陳述或書面陳述作成時之情況，認
    為適當者，亦得為證據。當事人、代理人或辯護人於法院調
    查證據時，知有第159 條第1 項不得為證據之情形，而未於
    言詞辯論終結前聲明異議者，視為有前項之同意，刑事訴訟
    法第159 條之5 著有明文。本判決下列所引用之其他各項證
    據方法之證據能力，公訴人及被告迄於本院審判期日均未予
    爭執，且至言詞辯論終結前，亦未再聲明異議，本院審酌該
    等陳述作成時之情況，並無不宜作為證據之情事，依刑事訴
    訟法第159 條之5 之規定，自得作為證據。
貳、實體方面
一、訊據被告林建宏固不否認在九禾公司之扣繳憑單上列報告訴
    人黃金宏96年度薪資所得6,000 元，並持該扣繳憑單，填製
    九禾公司96年度營利事業所得稅結算申報書，向臺北市國稅
    局申報該公司96年度營利事業所得稅之事實，然矢口否認有
    何上開犯行，先係辯稱：其於96年10月、11月間以每次給付
    薪資2, 000元之方式，共給付告訴人薪資6,000 元；復改辯
    稱：其先於96年11月6 日給付告訴人4,300 元，又於同年月
    7 、8 日各給付告訴人2,000 元；嗣改辯稱：告訴人總共向
    其領取薪資7,900 元，其中3,600 元業經告訴人於本案中自
    承無訛，另4,300 元亦有告訴人簽收之單據為憑，其並無虛
    列告訴人之薪資云云。然查：
  (一)證人黃金宏於本院審理時證稱：其於96年10月下旬至九禾公
    司應徵，當時約定之薪資報酬為每日1,800 元，且不包括雜
    項支出、管銷費用，其至同年11月中旬，陸續上班之總工作
    期間約6 、7 天，期間其不斷要求被告給付薪資、雜項支出
    及管銷費用，但被告均藉故拖延，直至96年11月6 日上午，
    其將車費、電話費、影印等相關管銷費用單據交給被告，被
    告方給付其管銷費用3,600 元，當時在場之人除其與被告外
    尚有金真真，被告並要求其簽結，其就在一張A4大小的空白
    紙上書寫「領新臺幣3,600 元黃金宏」等語，當時書寫的單
    據並非被告所提出之載有其名義簽收4,300 元之單據，除外
    被告即未曾幾付其薪資分文等語（見本院卷第65-66 頁、第
    69頁）。
  (二)證人金真真即九禾公司之會計人員於本院99年8 月19日審理
    時亦結稱：其於本院99年5 月6 日審理中所證述：伊於96年
    11 月6日交付告訴人4,300 元，且由告訴人簽收及被告於同
    年月7 日及同年月8 日各向伊預支2,000 以支付告訴人薪資
    等事實，均係在被告威脅下所為之不實陳述；本院第78頁之
    告訴人名義簽收4,300 元之單據乃被告所偽造，其上所載告
    訴人之簽名、日期及金額均為被告在九禾公司裡所自行書寫
    ；又本院卷第81頁之支出證明單係於本案訴訟中被告要求伊
    書寫的，所載之內容亦屬不實，實則被告未曾給付薪資予告
    訴人。又伊於告訴人持相關報銷單據向被告領取3,600 元管
    銷費用時有在場等語（見本院卷第122-123 頁）。
  (三)被告於本院審理時雖以：證人黃金宏、金真真均為求己利，
    而為上開不實之陳述云云，質疑上開證人證言之可信性。然
    查，證人黃金宏於本院審理時所為之陳述，係經法官告以具
    結義務及偽證處罰，證人具結後所為，而刑法偽證罪之法定
    刑為7 年以下有期徒刑，證人黃金宏當無甘冒受偽證重罪處
    罰之風險，而於具結後為虛偽陳述之可能，況被告亦陳稱告
    訴人業已對其提起民事求償訴訟，並獲得第一審部分勝訴判
    決，準此，告訴人既已尋民事訴訟向被告請求，益徵其無必
    要甘冒偽證罪之風險，而於具結後為虛偽陳述之可能，是其
    證詞應堪採信。次查，證人金真真之上開證述，雖與其99年
    5 月6 日於本院中所為之證述不一，然衡以其上開所述之情
    節核與證人黃金宏所述大致相符，並能清楚交代相關細節，
    是堪認證人金真真上開證詞，應非虛妄。（另證人金真真於
    本院99年5 月6 日審理期日中，以證人身分到庭具結作證，
    而涉有偽證罪嫌部分；被告涉有教唆偽證罪嫌部分，均應由
    檢察官另行偵辦，併此說明。）
  (四)又有財政部臺北市國稅局96年度綜合所得稅各類所得資料清
    單、財政部臺北市國稅局96年度綜合所得稅核定通知書、財
    政部臺北市國稅局中南稽徵所98年7 月29日財北國稅中南營
    所一字第0980018891號函及附件等件（見臺灣臺北地方法院
    檢察署98年度偵字第19219 號偵查卷第11-14 頁、第61、62
    頁）在卷可稽。
  (五)至被告復聲請再次傳喚證人金真真到庭作證云云，參以被告
    係就同一待證事實聲請傳喚上開證人，然證人金真真之證詞
    證明力業經本院審認如前，而認應屬非虛，堪以採信，則被
    告上開之聲請即無必要，礙難准許，附此敘明。
  (六)據上，本案事證明確，被告所辯不足採信，其犯行堪以認定
    ，應依法論科。
二、按營利事業填製扣繳暨免扣繳憑單，係附隨公司業務而製作
    ，屬業務上所掌之文書，而為公司實際負責人即被告基於商
    業負責人地位繼續反覆執行之事務，被告自為從事此項業務
    之人。又員工薪資扣繳暨免扣繳憑單，係證明全年度支付員
    工薪資及代為扣繳綜合所得稅之情形，而為徵繳雙方課徵與
    申報綜合所得稅之依據，但既非為造具記帳憑證所根據之憑
    證，尚難認係屬商業會計法所規定之原始憑證，僅屬從事業
    務之人於業務上製作之文書（最高法院92年度臺上字第1624
    號判決亦同此意旨）。另營利事業所得稅結算申報書上雖有
    不實之記載，惟因該項書表係申報稅捐所必須附帶填寫，尚
    難認屬被告業務上製作之文書（最高法院72 年度臺上字第
    5452號判決意旨參照）。是被告虛列黃金宏96年間之薪資所
    得，製作各類所得扣繳暨免扣繳憑單，據而作成96年度九禾
    公司損益表、資產負債表等財務報表，及同年度該公司營利
    事業所得稅結算申報書，並向稅捐機關申報稅捐，核其所為
    ，係犯刑法第216 條、第215 條之行使業務上登載不實文書
    罪、商業會計法第71條第5 款利用不正當方法使財務報表發
    生不實之結果罪。而商業負責人利用不正當方法使財務報表
    發生不實結果之行為，原含有業務上登載不實之本質，與刑
    法第215 條業務上登載不實文書罪屬法規競合關係，應優先
    適用商業會計法第71條第5 款論處，此部分不另論業務登載
    不實罪。被告於業務上作成之文書為不實登載之低度行為，
    為行使業務上登載不實文書之高度行為所吸收，不另論罪。
    被告所犯上開行使業務上登載不實文書罪及利用不正當方法
    使財務報表發生不實之結果二罪間，係一行為觸犯上開二罪
    名，為想像競合，應從一重之利用不正當方法使財務報表發
    生不實之結果罪。又被告有如事實欄所載之科刑及刑之執行
    紀錄，有臺灣高等法院被告前案紀錄表1 份在卷可按，其於
    有期徒刑執行完畢後，5 年以內故意再犯本件有期徒刑以上
    之罪，為累犯，應依刑法第47條第1 項規定，加重其刑。再
    者，檢察官就犯罪事實一部起訴者，其效力及於全部，刑事
    訴訟法第267 條定有明文，雖檢察官於起訴時未就被告利用
    不正當方法使財務報表發生不實結果部分提起公訴，然該部
    分與檢察官已起訴之行使業務上登載不實文書罪部分具有想
    像競合之裁判上一罪關係，復經檢察官於本院審理中追加被
    告所犯法條商業會計法第71條，本院於審理中亦當庭告知被
    告此部分犯罪事實及所犯法條，依據前開規定，自為起訴效
    力所及，本院應併予審理。爰審酌被告上開犯行，危害課稅
    之公平性與正確性，且其犯後飾詞狡辯，未見悔意，犯後態
    度難認良好，兼衡被告品行、犯罪之目的、動機等一切情狀
    ，量處如主文所示之刑，並諭知易科罰金之折算標準，暨定
    其應執行刑。
據上論斷，應依刑事訴訟法第299 條第1 項前段、商業會計法第
71條第5 款，刑法第11條前段、第216 條、第215 條、第41條第
1 項前段，刑法施行法第1 條之1 第1 項、第2 項前段，判決如
主文。
本案經檢察官高一書到庭執行職務
中    華    民    國    99    年    12    月    28    日
                  刑事第八庭    法  官  陳雯珊
上正本證明與原本無異。
如不服本判決應於收受送達後10日內向本院提出上訴書狀，並應
敘述具體理由；其未敘述上訴理由者，應於上訴期間屆滿後20日
內向本院補提理由書（均須按他造當事人之人數附繕本）「切勿
逕送上級法院」。告訴人或被害人如對於本判決不服者，應具備
理由請求檢察官上訴，其上訴期間之計算係以檢察官收受判決正
本之日期為準。
                                書記官  馬正道
中    華    民    國    99    年    12    月    28    日
附錄本件論罪科刑之法條：
商業會計法第71條
商業負責人、主辦及經辦會計人員或依法受託代他人處理會計事
務之人員有下列情事之一者，處 5 年以下有期徒刑、拘役或科
或併科新臺幣 60 萬元以下罰金：
一、以明知為不實之事項，而填製會計憑證或記入帳冊。
二、故意使應保存之會計憑證、會計帳簿報表滅失毀損。
三、偽造或變造會計憑證、會計帳簿報表內容或毀損其頁數。
四、故意遺漏會計事項不為記錄，致使財務報表發生不實之結果
    。
五、其他利用不正當方法，致使會計事項或財務報表發生不實之
    結果。
中華民國刑法第216條
行使第 210 條至第 215 條之文書者，依偽造、變造文書或登載
不實事項或使登載不實事項之規定處斷。
中華民國刑法第215條
從事業務之人 ，明知為不實之事項，而登載於其業務上作成之文
書，足以生損害於公眾或他人者，處 3 年以下有期徒刑、拘役
或 5 百元以下罰金。

司法院資訊處製作；財團法人民間司法改革基金會備份。
